【裁判字號】    95,上訴,742
【裁判日期】    951030
【裁判案由】    重傷害
【裁判全文】
臺灣高等法院高雄分院刑事判決         95年度上訴字第742號
    上  訴  人  臺灣屏東地方法院檢察署檢察官
    上  訴  人
    即  被  告  甲○○
    選任辯護人  吳春生  律師
                許龍升  律師
上列上訴人因被告重傷害案件，不服臺灣屏東地方法院94年度訴
字第1059號中華民國95年3 月1 日第一審判決（起訴案號：臺灣
屏東地方法院檢察署94年度偵字第3680號），提起上訴，本院判
決如下：
    主  文
原判決撤銷。
甲○○傷害人之身體，因而致重傷，處有期徒刑壹年貳月。
    事  實
一、甲○○於民國93年11月28日晚上，在屏東縣東港鎮○○里○
    ○路459 號李枝財之住處，先與李枝財、蘇景春等人飲酒聚
    會（甲○○未飲酒），席中李枝財以電話通知已在他處飲酒
    之乙○○前來共飲，嗣於同日22時許，乙○○仗勢酒意以甲
    ○○之表弟曾遭其毆打，其賠償甲○○之表弟而心有不甘為
    由，而與甲○○發生口角，李枝財見乙○○已酒醉即請乙○
    ○先行返家，詎乙○○離去後隨即折返，而在李枝財上開住
    處門口外靠近防火巷處與正欲返家之甲○○相遇，乙○○即
    基於普通傷害之犯意，不發一語突然毆打甲○○之臉部一拳
    甲○○突遭重擊因而全身仰躺在地，所載眼鏡亦隨之落地，
    使其受有右顴骨折挫傷青腫2 ×1 公分、左前臂擦挫傷瘀青
    3 ×2 公分、右足跟擦傷1 ×0.2 公分、0.5 ×0.5 公分之
    傷害（乙○○所涉犯傷害部分，經原審法院另案判處拘役40
    日），李枝財見狀上前攔阻乙○○，不料乙○○趨前欲再揮
    拳毆打甲○○，甲○○對此現在不法之侵害，遂基於防衛自
    身生命、身體安全權利之意思及普通傷害之犯意，且於客觀
    上能預見眼部乃人體脆弱器官，以空玻璃酒瓶刺之，將會造
    成視覺毀敗之結果，惟甲○○主觀上並無使乙○○失明之認
    識，乃以隨手取得地上之玻璃空酒瓶1 只朝乙○○臉部攻擊
    ，致使乙○○受有右側顏面撕裂傷2 處，左眼眼球破裂及左
    眼上眼瞼3 處撕裂傷等傷害而防衛過當。乙○○之左眼傷害
    ，經財團法人長庚紀念醫院高雄分院（以下簡稱高雄長庚醫
    院）診治後，目前左眼矯正後之視力僅辨手動40公分，小於
    萬國視力表零點零貳，評估其左眼球萎縮機率極高，己無痊
    癒可能，已達毀敗一目視能機能之重傷害程度。
二、案經被害人乙○○訴由臺灣屏東地方法院檢察署檢察官偵查
    後聲請簡易判決處刑，原審法院認不宜以簡易判決處刑，改
    依通常訴訟程序審理。
    理  由
甲、程序方面：
一、刑事訴訟法第159 條之4 對於具有高度特別可信之文書，如
    公務員職務上製作之紀錄文書、證明文書，及從事業務之人
    於業務上或通常業務過程所須製作之紀錄文書、證明文書等
    ，在兼具公示性等原則下，雖屬傳聞證據，例外容許作為證
    據使用。因此，採取上開文書作為證據，應注意該文書之製
    作，是否係於例行性之公務或業務過程中，基於觀察或發現
    而當場或即時記載之特徵（最高法院94年度台上字第4273號
    判決可資參照）。是以高雄長庚醫院95年1 月4 日（94）長
    庚院高字第4C2461號函及該院93年12月04日所開立之診斷證
    明書1 紙，既係治療告訴人之醫療人員本於執行業務，觀察
    所得之實況所記載之內容，依上開規定，自得作為證據。從
    而辯護人所指稱高雄長庚醫院前揭函為傳聞證據，不具證據
    能力，尚有誤解。
二、按被告以外之人於審判外之言詞或書面陳述，除法律有規者
    外，不得作為證據；被告以外之人於審判外之陳述，雖不符
    前4 條之規定，而經當事人於審判程序同意作為證據，法院
    審酌該言詞陳述或書面陳述作成時之情況，認為適當者，亦
    得為證據。當事人，代理人或辯護人於法院調查證據時，知
    有第159 條第1 項不得為證據之情形，而未於言詞辯論終結
    前聲明異議者，視為有前項之同意。刑事訴訟法第159 條第
    1 項及第159 條之5 第1 項、第2 項分別定有明文。查被告
    及辯護人於本院審理時，對於證人李枝財於警詢及偵查中（
    檢察事務官）所之陳述，並未於言詞辯論終結前聲明異議，
    依刑事訴訟法第159 條之5 第2 項之規定，應有證據能力，
    本院自得引為判決之依據。
乙、實體方面：
一、訊據上訴人即被告甲○○雖坦承於前揭時、地遭告訴人乙○
    ○毆打倒地後，其因而持玻璃酒瓶阻擋告訴人攻擊之事實不
    諱，惟矢口否認有傷害之犯行，辯稱：我弟弟曾經被乙○○
    打過，乙○○賠我弟弟錢後，事後很不甘心，飲酒後就找我
    麻煩，我走過門口乙○○就打我，我被打倒在地上，我的眼
    鏡都破掉，我看不見東西，乙○○還要繼續打我，我就拿東
    西抵抗，我是正當防衛，我與乙○○並不是互毆。如果我不
    抵抗的話會受到很嚴重的傷害，而且乙○○也不會停止攻擊
    ，況且乙○○除臉部受傷外，其他身體部位並未受傷，我起
    身後就立刻與李枝財合力將乙○○送醫，並沒有防衛過當等
    語。
二、經查：
  (一)上揭事實，業據告訴人乙○○分別於警訊、偵查中及原審審
    理時指訴綦詳，核與證人李枝財於檢察事務官詢問時所陳述
    ：「我叫告訴人先回去，也將他牽出門外，但他又走進來，
    我又叫他回去1 次，碰巧甲○○也要回去，2 人在門外碰到
    ，乙○○先出手毆打甲○○，甲○○即持酒瓶反擊。」、「
    乙○○先動手毆打甲○○一拳，甲○○隨即倒地，乙○○欲
    持續向前毆打甲○○時我拉住乙○○，甲○○於倒地之狀態
    下隨手拿一樣器物往乙○○砸去，砸完後2 人隨即停手。」
    等語（見94年度發查字第99號卷第36頁、第37頁）；復於原
    審審理時結證證述：乙○○是先在鹽酥雞那裡喝酒，我跟乙
    ○○說我有煮鱉你過來吃，乙○○到的時候甲○○並沒有喝
    酒，甲○○平時不喝酒。乙○○說甲○○的表弟被他打，乙
    ○○賠錢的事讓乙○○很不爽，甲○○就說不要再說了，我
    就先叫乙○○回去，當時乙○○已經酒醉了，後來乙○○又
    走進來，我又請他回家休息，乙○○又走出屋外，當時甲○
    ○正好要回家，就跟著走出去，所以兩人就在防火巷遇到，
    乙○○先用拳頭打甲○○1 拳，並打到眼鏡，甲○○就整個
    人仰躺在地上，乙○○還要上前舉右手打甲○○，甲○○才
    拿東西阻擋乙○○打他，好像有丟出的動作，但我不是很確
    定，也不知道甲○○阻擋乙○○的動作有幾次，我是隔天才
    知道甲○○是拿酒瓶，酒瓶原本地上就有。當時防火巷地上
    有石頭、雜草、酒瓶、髒東西等物。當時只有我、甲○○及
    乙○○在現場，屋內的人除非他們特別探頭出來看才看得到
    ，否則無法看到甲○○、乙○○在防火巷糾紛的情形。當時
    他們2 人相距70公分，距離很近，我如果沒有拉乙○○的話
    ，乙○○出手可以打到甲○○。我雖然拉住乙○○，但是乙
    ○○還是可以動，我拉乙○○時，乙○○仍然有動作要打甲
    ○○。事後甲○○叫我去叫信仔開車送乙○○去醫院等語（
    見原審卷第91頁至第95頁）；及證人蘇景春於原審審理時結
    證稱：甲○○在屋內沒有喝酒，乙○○已經喝醉了，乙○○
    在別的地方喝的，乙○○走路已經不穩了。在我喝酒時，甲
    ○○與乙○○並沒有在屋內打架，我沒有看到他們打架的過
    程。發生的地點，是在李枝財家的小門門口等語（見原審卷
    第100 頁、第101 頁）大致相符，是告訴人酒醉後以曾賠償
    被告表弟之往事與被告發生口角，經證人李枝財勸離現場後
    ，仍心有不甘，折返現場，並伺機在上述防火巷攻擊被告，
    使被告不支仰躺在地並受有前揭傷勢後，欲繼續攻擊被告時
    ，被告基於防衛已身安全權利之意思及普通傷害之犯意，隨
    手取得地上之玻璃空酒瓶架擋及攻擊告訴人乙○○之傷害行
    為，殆可認定。
  (二)至於告訴人乙○○所指訴：甲○○在屋內時拿出桌面下的空
    臺灣啤酒瓶趁機捅我的左眼，我受傷後眼睛噴血，眾人見狀
    都圍住我，我不知道我的左眼已經被甲○○傷到，甲○○又
    起身從角落拿起酒瓶敲我左腦二下，我右顏面有縫2 針，當
    時有打到別人的手，酒瓶破裂有割到我的臉，牙齒有被削掉
    一、二塊，然後甲○○還衝進廚房要拿李枝財的菜刀，我就
    趁機從屋內衝出來要騎機車，但後來摔倒鄰居都有看到。我
    從頭到尾沒有在屋外出手打過甲○○，而且我被送醫時還看
    到甲○○好好的站在那裡，他的菜刀被拿走，不是甲○○叫
    人開車載我去就醫的等語（見原審卷第96頁至第98頁）。惟
    被告確係在防火巷遭已酒醉之告訴人攻擊倒地後，方出手架
    擋及反擊告訴人等節，業據證人李枝財詳述如上；且告訴代
    理人請求本院函請高雄市政府警察局刑事鑑識中心共同前往
    勘驗現場並採證，然在證人李枝財住家客廳採證檢驗結果，
    均呈陰性反應，且無法鑑驗出DNA 型別，有本院95年7 月14
    日勘驗筆錄、高雄市政府警察局95年8 月22日高市警鑑字第
    0950057682號函及所附之該局刑事鑑識中心現場勘察報告各
    1 份，暨現場照片28幀在本院卷足憑，足見告訴人前開指訴
    ，顯與事實不符，自難採不利於被告論罪科刑之憑據。
  (三)按刑法上之防衛行為，只以基於排除現在不法之侵害為已足
    ，防衛過當，係指防衛行為超越必要之程度而言，防衛行為
    是否超越必要之程度，須就實施之情節而為判斷，即應就不
    法侵害者之攻擊方法與其緩急情勢，由客觀上審察防衛權利
    者之反擊行為，是否出於必要以定之。再刑法第23條所規定
    之正當防衛，係以對於現在不法之侵害，而出於防衛自己或
    他人權利之行為為要件，所稱不法之侵害，只須客觀上有違
    法之行為，即可以自力排除其侵害而行使防衛權，且不以侵
    害之大小與行為之輕重而有所變更，縱使防衛行為逾必要程
    度，亦僅屬防衛過當問題，尚不能認非防衛行為。最高法院
    分別著有63年度臺上字第2104號判例、87年臺上字第3720號
    可參。本件被告突遭告訴人徒手毆打而仰躺在地，為阻止告
    訴人之繼續攻擊，隨手取得玻璃空酒瓶，朝告訴人乙○○臉
    部架擋及攻擊，已詳如前述，其顯係對現在不法之侵害施以
    防衛行為。然本件被害人乙○○行為時已酒醉，僅係徒手攻
    擊被告，並未持有任何兇器，且告訴人毆打被告倒地後，已
    被證人李枝財拉住，行動自由已受相當之拘束，縱然告訴人
    仍繼續有毆打被告之動作，然其侵害之程度已明顯降低，業
    據證人李枝財證述於前，且被告所受傷勢，亦僅右顴骨折挫
    傷青腫2 ×1 公分、左前臂擦挫傷瘀青3 ×2 公分、右足跟
    擦傷1 ×0.2 公分、0.5 ×0.5 公分，有驗傷診斷證明書在
    卷可稽。縱然被告所戴之近視眼鏡（右眼近視－4.75度、散
    光－1. 25 度、角度180 ；左眼近視－5.25度、散光－0.75
    度、角度100 度，被告近視資料見原審卷第139 頁）掉落於
    地上，且案發地點之防火巷光線不佳，視力難免因此受影響
    ，然被告與告訴人間僅有約70公分之距離，被告對於如此近
    距離之人體，何處為眼睛？臉部？頭部？胸部？腹部？四肢
    ？何處為告訴人之要害？衡諸常情應仍可辨識，被告不論用
    腳對告訴人之雙腳、胸部、腹部，或以空玻璃酒瓶對告訴人
    之四肢等處施以防衛行為，在在均足與告訴人相抗衡而得免
    再遭加害，殊無以酒瓶反擊告訴人臉部或眼睛之必要，足證
    被告除防衛己身權利外，另有傷害被害人之犯意，其防衛行
    為顯已逾必要之程度而有防衛過當之情事，亦堪認定。
  (四)按被告甲○○行為後，刑法第10條第4 項第1 款關於重傷之
    定義，業於94年1 月7 日修正公布，並於95年7 月1 日施行
    ，修正前規定：「毀敗一目或二目之視能」，修正後改為：
    「毀敗或嚴重減損一目或二目之視能」，則被告之犯行，因
    行為後新法對於視能之重傷已增加嚴重減損一目或二目之視
    能之規定，此增加為犯罪構成要件之變更，且顯已影響行為
    人刑罰之法律效果，自屬法律有變更，依新法第2 條第1 項
    規定，比較新、舊法結果，仍應適用較有利於被告之行為時
    法律即舊法。然按傷害他人之一目或二目，如所傷之目僅視
    力減衰，並未完全毀敗，固不能論以重傷害罪責；惟如其目
    所殘餘之視力，已喪失視覺之效用，即達於毀敗機能之程度
    （最高法院85年度台上字第137 號、89年度台上字第6263號
    判決參照）。本件告訴人遭被告持空玻璃酒瓶攻擊及防衛後
    ，受有右側顏面撕裂傷2 處，左眼眼球破裂及左眼上眼瞼3
    處撕裂傷之傷害，經高雄長庚醫院治療後，其目前左眼矯正
    後之視力僅辨手動40公分，小於萬國視力表零點零貳，評估
    其左眼球萎縮機率極高，己無痊癒可能，達重大難治之重傷
    害程度，分別有高雄長庚醫院95年1 月4 日（94）長庚院高
    字第4C2461號函及該院93年12月04日所開立之診斷證明書1
    紙在卷可稽（見本院卷第88頁、94年度發查字第99號卷第4
    頁），參照前揭判決意旨，告訴人目前左眼所殘餘之視力，
    幾已喪失視覺之效用，即達於毀敗視覺機能之重傷程度，應
    可認定。
  (五)次按因犯罪致發生一定之結果，而有加重其刑之規定者，如
    行為人不能預見其發生時，不適用之，刑法第17條定有明文
    。又加重結果犯，以行為人能預見其結果之發生為要件，所
    謂能預見乃指客觀情形而言，與主觀上有無預見之情形不同
    ，若主觀上有預見，而結果之發生又不違背其本意時，則屬
    故意範圍（最高法院47年台上字第920 號判例參照）。查被
    告為正常智識之人，行為當時為31歲，應有相當社會經驗，
    對於眼睛部位屬於人體中極脆弱之組織，如遭重擊可能嚴重
    破壞眼球結構而導致失明或視能毀敗之結果，自無從諉為不
    知，且由前揭高雄長庚醫院診斷證明書及該院95年1 月4 日
    （94）長庚院高字第4C2461號函所載告訴人之傷害以觀，顯
    見被告出手之重，由客觀情形觀察，被告應能預見其持空玻
    璃酒瓶攻擊及防衛告訴人後，將導致告訴人眼部受到嚴重如
    失明之重傷害，惟被告與告訴人並無深仇大恨，應無置告訴
    人失明重傷之故意，其應僅以普通傷害之意思而毆擊告訴人
    ，告訴人因被告之傷害，引起重傷之結果，在客觀上亦為被
    告所能預見，自應成立傷害致重傷之加重結果犯。
  (六)告訴代理人及辯護人聲請本院向高雄長庚醫院函查告訴人所
    受左眼眼球破裂、左眼眼瞼撕裂傷及右側顏面撕裂傷，是遭
    受1 次攻擊或多次攻擊？是否因被告持空酒瓶，瓶口向上對
    準左眼衝剌所造成？抑或持空酒瓶抵擋，因人身體搖動所造
    成云云。經該院函覆本院，認：「依陳君就醫時眼部破裂之
    傷口來看，其左眼臉三處不規則裂傷及角膜弧形破裂，評估
    遭受破裂的玻璃瓶割傷可能性極高。另其左臉顏面亦有撕裂
    傷，可能遭多次攻擊所致。陳君就醫時身上或手尚無其他割
    裂傷，評估來函所述第一種說法即某人持酒瓶往左眼衝刺之
    可能性較高。」，有該院95年7 月10日（95）長庚院高字第
    563382號函1 份在本院卷第58頁足考。然被告果如持破裂的
    玻璃瓶直接朝告訴人之左眼刺傷，為何於長庚醫院之急診記
    錄上記載在左眼睛並無玻璃碎屑，且眼角膜之傷口非不規則
    切割傷，而呈現半圓弧狀，研判重力撞擊之可能性極高，有
    該院95年10月3 日診斷證明書1 份在本院卷第173 頁可憑，
    參以告訴人於原審所庭陳之眼球撞擊圖，告訴人認為其眼球
    是被酒瓶瓶口直接撞擊，非劃傷的，有該圖1 紙附於原審卷
    第117 頁足考，況且告訴人於告訴狀亦為相同之記載（見94
    年度發查字第99號卷第2 頁）。又告訴人臉部之傷勢並無切
    傷或割傷，而所謂裂傷、撕裂傷，則係因人體遽遭鈍器攻擊
    ，以致皮肉組織受到猝然擠壓而產生不規則撕裂之結果，是
    告訴人之傷既係撕裂傷，且其傷口呈不規則狀，則應係被告
    持空酒瓶抵擋並朝告訴人之臉部刺傷所致，故上開長庚醫院
    覆函稱告訴人之傷為「破裂玻璃瓶割傷」，應不足採。至告
    訴人請求本院再向長庚醫院函查告訴人臉部多處傷勢造成之
    原因為何，本院認本件事證已明，核無必要，併此敘明。
  (七)綜上所述，足見被告辯稱係未防衛過當等語，應係卸責之詞
    ，不足採信。此外，復有現場照片6 張、告訴人受傷後重新
    驗配眼鏡之小林眼鏡保證書1 紙在卷可佐。本件事證明確，
    被告傷害致重傷犯行，洵堪認定。
三、核被告甲○○所為，係犯刑法第277 條第2 項後段之傷害致
    重傷害罪。公訴意旨認被告犯同法第278 條第1 項之重傷罪
    （簡易判決聲請書原認被告係犯普通傷害罪，惟蒞庭之公訴
    檢察官於原審審理時，當庭變更起訴法條為刑法第278 條第
    1 項之重傷害罪），尚有未洽，惟起訴之基本社會事實既屬
    同一，起訴法條應予變更。被告係因受告訴人毆打倒地後，
    面對告訴人持續攻擊之現在不法侵害，基於防衛自己權利之
    意思而出手架擋，屬正當防衛之行為，惟其反擊告訴人眼睛
    之防衛行為顯然過當，致使告訴人受有前述之重傷害之傷勢
    ，已如前述，爰依刑法第23條但書及第66條但書之規定，減
    輕其刑。
四、原判決以被告甲○○罪證明確，因予論罪科刑，固非無見；
    惟查：（一）原判決雖認定被告成立傷害致重傷之加重結果
    犯，但原判決於事實欄並未將該罪之構成要件加以記載，僅
    於理由欄加以論述，尚有未洽。（二）按刑法第10條第4項
    第1 款關於重傷之定義，於被告甲○○行為後，業於94年1
    月7 日修正公布，並於95年7 月1 日施行，原判決未予比較
    新舊法，亦有未恰。公訴人上訴意旨，以被告之行為應成立
    刑法第278 條第1 項之重傷害罪，且原審量刑過輕為由，指
    摘原判決不當；被告上訴意旨，仍執前詞，否認犯罪，指摘
    原判決不當，雖均無理由，然原判決既有上開可議之處，自
    屬無可維持，應由本院將原判決關於被告部分撤銷改判。茲
    審酌被告素行良好，並無犯罪紀錄，有臺灣高等法院被告前
    案紀錄表及臺灣屏東地方法院檢察署刑案資料查註紀錄表各
    1 紙在卷可參，本案肇因告訴人酒醉主動向被告挑釁，先動
    手毆打告訴人，其應負大部分之責任，被告因遭毆打為防衛
    己身而施以反擊，惡性非重，惟因防衛過當致毀敗告訴人之
    左眼視能，所生危害難謂不大，況且迄今未與告訴人達成和
    解，彌補告訴人之損失，及其犯罪後態度不佳等一切情狀，
    仍量處有期徒刑1 年2 月。
據上論結，應依刑事訴訟法第369 條第1 項前段、第364 條、第
299 條第1 項前段、第300 條，刑法第2 條第1 項、第277 條第
2 項後段、第23條但書，判決如主文。
本案經檢察官陳建年到庭執行職務。
中    華    民    國    95    年    10    月    30    日
                  刑事第二庭    審判長法  官  林正雄
                                      法  官  陳啟造
                                      法  官  黃壽燕
以上正本證明與原本無異。
如不服本判決應於收受本判決後10日內向本院提出上訴書狀，其
未敘述上訴理由者，並得於提起上訴後10日內向本院補提理由書
狀（均須按他造當事人之人數附繕本）「切勿逕送上級法院」。
中    華    民    國    95    年    10    月    30    日
                                      書記官  王婉蓉
附錄本件判決論罪科刑法條：
中華民國刑法第277條
（普通傷害罪）
  傷害人之身體或健康者，處3 年以下有期徒刑、拘役或1 千元
  以下罰金。
  犯前項之罪因而致人於死者，處無期徒刑或7 年以上有期徒刑
  ；致重傷者，處3 年以上10年以下有期徒刑。


司法院資訊處製作；財團法人民間司法改革基金會備份。
